臺灣雲林地方法院民事判決　　　　　　　 94年度訴字第238號
原　　　告　甲○○
被　　　告　乙○○
　　　　　　丁　○
上　一　人
訴訟代理人　丙○○
上列當事人間請求損害賠償事件，本院於民國94年10月12日言詞
辯論終結，判決如下：
    主  文
原告之訴及假執行之聲請均駁回。
訴訟費用由原告負擔。
    事實及理由
一、原告主張：
  (一)、被告乙○○、丁○二人所有門牌號碼雲林縣口湖鄉○○村
      ○○路18巷14號之二層樓房、三層樓房（二層樓房為被告
      乙○○所有，三層樓房為被告丁○所有，下稱系爭房屋）
      坐落雲林縣口湖鄉○○段248 地號土地上，該土地並未直
      接與公路聯接，為一袋地，必須通行原告所有坐落雲林縣
      口湖鄉○○段249 地號如附圖所示斜線部分之土地（下稱
      系爭土地），依照民法袋地通行權之相關規定，被告通行
      系爭土地固屬有據，非無權占用，惟原告得就系爭土地因
      此所受之損害，請求被告支付償金。為此，爰依民法第78
      7 、788 條之規定，請求判決被告乙○○、丁○應各給付
      原告新臺幣（下同）720,000 元，及自起訴狀繕本送達被
      告之翌日即民國（下同）94年5 月21日起至清償日止，按
      週年利率百分之五計算之利息，惟如被告中有一人為全部
      或一部之給付，另一人就已給付之金額免其給付義務，並
      陳明願供擔保請准宣告假執行。
  (二)、民法第787 條、第788 條所謂之「償金」，係指補償土地
      所有權人不能使用土地之損害而言，此支付償金之義務，
      應自取得通行權時起算。又上開條文所定之「所受之損害
      」，應與民法第216 條第1 項作相同之解釋，即以實際所
      生之損害為計算償金之標準。查原告所有之系爭土地，因
      供被告通行之需舖設瀝青成為通路，於可預見之未來，原
      告就系爭土地顯已無自行為其他利用之可能，且系爭土地
      一旦作為通路使用，交換價值已全喪失，原告所受損害與
      喪失土地之所有權無異，應認系爭土地之市價即原告所受
      之損害。而系爭土地於85年間經訴外人第一商業銀行北港
      分行估價結果，當時市價每平方公尺約為7,600 元，縱不
      計算土地之增值，以每平方公尺7,600 元計算，被告使用
      系爭土地面積149 平方公尺，總計原告所受損害為1,132,
      400 元，原告僅先就其中720,000 部分為請求，並保留其
      餘部分請求之權利。
  (三)、茲因任何一人通行系爭土地，原告均得對其為全部損害之
      求償，但因原告所受之損害為單一，故原告若自任一人中
      受有償金時，即已補償原告所受該部分之損害，是應認有
      通行系爭土地之袋地所有人，對原告所負支付償金之義務
      屬不真正連帶債務，任一人對原告均有為全部付之義務，
      惟原告於受任一人之給付後，就該人所給付之金額範圍內
      ，喪失對其他人之請求權。
  (四)、被告雖抗辯其等未居住在系爭房屋，然被告不否認系爭房
      屋為其二人所有，而其二人之房屋又緊臨原告所有之土地
      建築，且房屋大門面向系爭土地，縱被告無長期居住之事
      實，其等興建或增建系爭房屋時，亦須通行系爭土地。何
      況，被告丁○自承其配偶曾王秋花居住在系爭房屋內，被
      告丁○豈有長期住在北部之理？又縱使其未住在系爭房屋
      ，其配偶、小孩住在這裡，出入亦須通行系爭土地，是被
      告辯稱其等未通行使用系爭土地，顯不足採。
  (五)、被告丁○辯稱其可通行其他土地聯接道路云云，惟由鈞院
      之勘驗筆錄可知，被告所指之通道，其間除有高低落差，
      顯然無法供車輛通行外，且須穿越鄰人房屋之前庭始得出
      入。而原告發現被告丁○屋前停放車牌號碼B9-9723 號自
      用小客車及NHO-781 機車各一輛，足見被告丁○有通行系
      爭土地之事實。
  (六)、被告另抗辯系爭土地係供公眾通行使用，原告否認之，蓋
      由四周環境所示，須通行系爭土地之袋地所有人主要為被
      告外，並無任何跡證足認原告所有之系爭土地係供不特定
      多數人通行所需之公用既成道路，被告所辯無據。
  (七)、被告丁○於94年5 月30日言詞辯論期日陳稱：「這塊土地
      並不是只有我們兩人在使用，是眾人在使用」等語，與證
      人王老榮證稱：「我住在坐落250 號地號土地上之房屋，
      如有人要來找我，就會使用這條路，左右鄰居共同使用」
      相吻合，表示被告二人確有使用系爭土地。被告既為上開
      自認，依民事訴法第279 條第1 項規定，原告即無庸就上
      開事實負舉證責任。
  (八)、再者，按舉證責任分配，主張常態之事實者，不負舉證責
      任，主張變態之事實者，負舉證責任。被告主張其等平常
      出入捨被告門前筆直之系爭土地不走，反通行穿越鄰人所
      有房屋前庭，高低落差甚大之彎曲羊腸小徑，被告自應就
      此變態事實，負舉證責任。
  (九)、倘若鈞院採信被告之辯詞，認為被告係通行坐落系爭土地
      北邊之安北段250 、226 地號土地，因上開二筆土地目前
      在鈞院民事執行處強制執行中，原告主張代位訴外人王中
      誠受領該二筆土地之損害賠償。
二、被告則以：其等共有之248 地號土地並非袋地，仍可通行其
    他土地與道路相通；且被告乙○○14歲就離開雲林搬到台北
    縣蘆洲市居住，祭祖時才回來，被告丁○3 、4 年前搬到台
    北縣三重市，之前雖然住在系爭三層樓房屋，但因其未考領
    駕駛執照，沒有開車，房屋前、後都有路可以走，不一定非
    通行系爭土地不可；另原告所稱之自小客車，係鄰居吳明慶
    所有，向被告丁○借房屋走廊停車，機車則係被告丁○之配
    偶曾王秋花所有等語，資為抗辯。
三、兩造不爭執之事實：
  (一)、坐落雲林縣口湖鄉○○段249 地號土地為原告於83年3 月
      25日以買賣為原因而取得所有權。
  (二)、坐落同段248 地號土地及其上門牌號碼雲林縣口湖鄉○○
      村○○路18巷14號之二層、三層樓房，為被告乙○○（二
      層樓房）、被告丁○（三層樓房）所有。
四、得心證之理由：
    本件兩造主要爭執之處為：系爭房屋坐落之248 地號土地是
    否為袋地，需通行系爭土地始得與公路相通？被告二人是否
    有通行使用系爭土地？如是，原告得請求多少償金？
  (一)、按民事訴訟法第279 條第1 項所謂「自認」，係指當事人
      一方對於他造所主張不利己之事實，積極的表示承認而言
      （參照最高法院71年度台上字第3516號判決意旨）。被告
      二人於本院94年5 月30日開庭時，就本院詢問是否同意原
      告之請求時，均答稱：「請求駁回原告之訴，訴訟費用由
      原告負擔」，本院接續詢問其二人不同意之理由，被告丁
      ○答稱：「這塊土地並不是只有我們兩人在使用，是眾人
      在使用，我是來往於雲林及台北縣三重市」等語，被告乙
      ○○答稱：「這塊地至少有9 戶人家在使用，而且我們也
      不住在這裡，我住在台北，只是偶爾才回來祭祖而已」等
      語（見本院卷第16頁），之後於本院94年8 月15日言詞辯
      論期日時亦否認通行使用系爭土地，兩造並協議整理爭點
      如下：「原告主張被告二人數十年來通行使用原告所有如
      附圖斜線所示之土地，該土地被被告二人使用後，原告即
      無法使用該土地，受有等同於該土地市值1,132,400 元之
      損失，依據民事訴訟法第787 、788 、216 條之規定，請
      求被告二人不真正連帶給付720,000 元。被告否認有通行
      使用上開土地，表示已離開雲林十幾年，平常並未住在上
      開住所，只有年節偶爾回來祭祖而已」（見本院卷第47
      頁）。由被告上開陳述內容觀之，實難認被告對於原告主
      張其等通行使用系爭土地之事實，已積極表示不爭執，原
      告主張被告丁○已自認使用系爭土地，其無庸就上開事實
      負舉證責任，恐有誤解。
  (二)、原告另主張被告二人共有之248 地號土地為袋地，必須通
      行其所有之系爭土地，始得與道路相通云云。惟查，系爭
      土地上舖有柏油，土地東邊是民生路18巷道路，西邊則緊
      臨248 地號土地，被告二人所有之系爭房屋坐落在248 地
      號土地上，未與民生路18巷道路相臨。由248 地號土地要
      通往民生路18巷道路，除通行系爭土地外，尚可行走250
      、226 地號土地。此外，還可由被告丁○房屋後方之小徑
      ，通往其他巷道，此經本院履勘現場屬實，製有勘驗筆錄
      、現場略圖及照片附卷可憑（見本院卷第26 -38頁），足
      認系爭248 地號土地，並非民法第787 條所稱之袋地。
  (三)、又被告乙○○於國小畢業後即離開雲林，搬到台北縣蘆洲
      市居住之事實，業經證人王老榮證述明確（見本院卷第29
      頁），原告對證人王老榮上開陳述並無意見（見本院卷第
      49 頁）， 則被告乙○○辯稱其不住在系爭二層樓房一節
      ，自屬可信。被告乙○○既不住在上開房屋，僅偶爾返鄉
      祭祖，即難認其有通行使用系爭土地之事實。
  (四)、被告丁○雖自承3 、4 年前才搬到台北縣三重市，之前都
      住在系爭三層樓房，惟否認有通行使用系爭土地。查248
      地號土地並非袋地，對外除通行系爭土地外，尚可由其他
      土地通往道路等情，前已論述。而被告丁○並未考領任何
      駕駛執照，有交通部公路總局臺北區監理所94年8 月26日
      北監駕字第0940018932號及嘉義區監理所94年8 月29日嘉
      監駕字第0940011260號函在卷可按（見本院卷第71、72頁
      ），足證被告丁○並無駕駛自小客車或機車通行系爭土地
      之必要。原告陳稱被告丁○屋前停放之車牌號碼B9-9723
      號自用小客車及NHO-781 號重型機車，車主係訴外人吳明
      慶、曾王秋花，並非丁○，亦經本院查明屬實，有上開自
      小用客車及重型機車之車籍資在卷可稽（見本院卷第63、
      64 ）， 則原告以系爭土地為袋地，被告丁○駕車及騎乘
      機車必須通行系爭土地為由，主張被告丁○有使用系爭土
      地之事實，難謂有據。至於被告丁○之妻子、小孩是否有
      通行系爭土地，與本件無涉，並非本件所應審酌之範圍。
  (五)、原告另陳稱被告二人之房屋於85年後興建、改建時，勢必
      需通行系爭土地云云，惟經本院向雲林縣稅捐稽徵處北港
      分處函詢結果，系爭二棟房屋房屋稅之納稅義務人均非被
      告二人，有該分處94年10月4 日雲稅北一字第0940006724
      號函足參（見本院卷第81頁），無法證明被告二人是系爭
      房屋之原始建造人或增建人，原告復未舉證證明系爭房屋
      為被告二人出資興建、改建，及興造、改建時確有通行系
      爭土地之情形，是原告此部分之陳述亦不足採。
  (六)、末按除別有規定外，法院不得就當事人未聲明之事項為判
      決，民事訴訟法第388 條定有明文。本件原告係依據民法
      第787 條、第788 條袋地通行權之規定，請求判決被告乙
      ○○、丁○應各給付原告720,000 元，及自起訴狀繕本送
      達被告之翌日起至清償日止，按週年利率百分之五計算之
      利息，惟如被告中有一人為全部或一部之給付，另一人就
      已給付之金額免其給付義務，並未聲明代位訴外人王中誠
      受領坐落雲林縣口湖鄉○○段250 、226 地號土地之損害
      賠償，且本件原告請求被告支付償金之標的為坐落同段之
      系爭249 地號土地，並非250 、226 地號土地，原告主張
      代位王中誠受領上開二筆土地之損害賠償，顯已逾本件原
      告聲明之範圍，本院自不得予以審理判決。
五、綜上所述，被告所有房屋坐落之248 地號土地並非袋地，可
    通行其他土地與道路相接，原告提出之證據又不足以證明被
    告二人有通行使用系爭土地之事實。從而，原告請求被告乙
    ○○、丁○應各給付原告720, 000元，及自起訴狀繕本送達
    被告之翌日起至清償日止，按週年利率百分之五計算之利息
    ，惟如被告中有一人為全部或一部之給付，另一人就已給付
    之金額免其給付義務，為無理由，應予駁回。原告之訴既經
    駁回，其假執行之聲請已失所附麗，應併予駁回。
六、本件事證已臻明確，兩造其餘攻擊防禦方法及所提之證據，
    核與判決結果不生影響，不另論述，併此敘明。
七、訴訟費用負擔之依據：民事訴訟法第78條。
中　　華　　民　　國　　94　　年　　10　　月　　26　　日
                  民事第一庭    法  官      蔡碧蓉
以上正本係照原本作成。
如對本判決上訴，須於判決送達後20日內向本院提出上訴狀（須
附繕本）。
中　　華　　民　　國　　94　　年　　10　　月　　26　　日
                                書記官      蔡嘉萍
